臺灣高雄地方法院刑事判決　　　　　　　 95年度醫訴字第3號
公　訴　人　臺灣高雄地方法院檢察署檢察官
被　　　告　甲○○
選任辯護人　戊○○律師
　　　　　　丁○○律師
上列被告因偽造文書等案件，經檢察官提起公訴（94年度偵字第
29077 號），本院判決如下：
    主  文
甲○○無罪。
    理  由
壹、公訴意旨略以：緣被告甲○○係址設高雄縣大寮鄉○○村○○○路596 號「凰新醫院（原名鳳新醫院，以下均稱凰新醫
    院）」醫院之董事長，前於民國88年12月15日與乙○○（現
    由本院通緝中）簽立合約書，約定由乙○○擔任凰新醫院之
    院長一職，負責實際執行醫療門診、住診及各項院內發展業
    務、協助禮聘醫師及院內行政人員等事務。詎被告與乙○○
    2 人均明知凰新醫院醫師陳南舟前於89年1 至2 月乃間因病
    於高雄醫學院附設中和紀念醫院內住院治療、期間並未前往
    凰新醫院執行醫療業務等情事，渠等竟基於意圖為自己不法
    所有及偽造文書之犯意聯絡，於其業務上所製作之「凰新醫
    院89年1 月至3 月份門診醫師名單」上登載「陳南州89年1
    月看診天數20天、89年2 月看診天數1 天」等不實事項後，
    復持向中央健康保險局申請醫師看診金額，致使健保局陷於
    錯誤，分別核准該院請領健保給付新台幣（以下同）125612
    元（89年1 月份）及222 元（89年2 月份）之看診費，所得
    款項則均由乙○○、甲○○朋分殆盡。為此因認被告與乙○○乃共同涉犯刑法第216 條、第215 條行使業務上登載不實
    文書罪及同法第339 條第1 項詐欺取財罪云云。
貳、按犯罪事實應依證據認定之，無證據不得推定其犯罪事實。
    又不能證明被告犯罪者，應諭知無罪之判決，刑事訴訟法第
    154 條第2 項、第301 條第1 項分別定有明文。所謂證據，
    係指足以認定被告確有犯罪行為之積極證據而言，該項證據
    自須適合於被告犯罪事實之認定，始得採為斷罪資料。苟積
    極證據不足為不利於被告事實之認定時，即應為有利於被告
    之認定，更不必有何有利之證據，最高法院29年上字第3105
    號、30年上字第816 號亦分別著有判例可資參照。
參、公訴人因認被告涉犯前開行使業務上登載不實文書及詐欺取
    財罪嫌，無非係以共同被告乙○○偵查中之陳述、及證人丙○○之證述，並提出合約書、凰新醫院89年1 月至3 月份門
    診醫師名單暨健保申報資料及陳南舟之病歷各1 份等為其論
    據。然訊之被告固坦承出資設立凰新醫院、並僱請乙○○擔
    任院長之事實，惟矢口否認有何公訴人所指前揭犯行，辯稱
    ：伊僅係出資經營凰新醫院，該醫院有關健保申報、請領等
    作業均係委由乙○○負責處理，伊並未加以過問等語。
肆、經查：
  一、本件關於證據能力之意見：
    (一)共同被告乙○○於偵查中、及其與被告因給付薪資民事事
      件於法院審理時所為之陳述均無證據能力；惟證人丙○○
      、己○○○之證述則具有證據能力：
      按證人、鑑定人依法應具結而未具結者，其證言或鑑定
        意見，不得作為證據，刑事訴訟法第158 條之3 定有明
        文。查共同被告乙○○前於偵查中及民事案件審理時，
        雖以被告或民事訴訟反訴原告之身分先後多次分別經台
        灣高雄地方法院檢察署檢察官及法官加以訊問而為陳述
        ，然因共同被告乙○○是時並未由檢察官或法官依法命
        其具結後再為證述，參以前揭說明，共同被告乙○○於
        偵查中及前開民事案件審理時所為之陳述均因未能依法
        具結而不具證據能力。
      證人丙○○、己○○○分別於偵查中及上開民事案件審
        理時，針對檢察官與法官所詢問有關凰新醫院人員聘用
        、健保申請等事項詳為證述，嗣於本案審判程序中除針
        對其係由被告所面試雇用一節所述相符外，其餘事項多
        僅答稱不知道、不記得等語，是該證人針對本案待證事
        實所為之陳述，前後所述之情已有實質上差異。衡諸常
        情，我國刑事訴訟法規定檢察官乃代表國家偵查犯罪、
        實施公訴，必須對於被告之犯罪事實負舉證之責，並賦
        予檢察官傳喚或拘提被告等強制處分權，依法亦有訊問
        被告及證人之權，且負有客觀性義務，對被告有利情形
        亦應予注意，另於實務運作時，偵查中之檢察官及民事
        案件承審法官法官向被告以外之人所取得之陳述，原則
        上均能遵守法律規定，不致違法取供，其可信性極高，
        況證人丙○○於本院審理中亦未指稱其前開所言有何非
        出於任意性而為陳述之情事，故審酌證人丙○○、己○○○前於偵查及民事案件證述之際，其外部附隨之環境
        或條件並無不當，是渠等於偵查中及民事案件審理時所
        為之證述均得採為本件之證據。
    (二)被告暨其辯護人於96年1 月19日所提出之人員履歷表、凰
      新醫院系統架構圖、健保申報流程轉帳傳票、報紙廣告主
      治醫師門診時間表及醫師證書等均無證據能力：
      本件固據被告暨其辯護人提出前開書面資料作為凰新醫院
      人員並非由被告單獨決定雇用與否之反證。然本院觀諸該
      等書面資料均分別就乙○○之印文及其上部分文字內容以
      螢光筆加以標示，足見被告暨其辯護人等主觀上並非僅在
      援引該等資料上「乙○○」之印文作為證據方法，而係意
      欲證明乙○○先前曾以蓋章方式確認該等標示文字內容之
      情事，故該等證據方法本質上要屬乙○○於審判外之書面
      陳述，仍為傳聞證據之一種。本院審諸被告暨其辯護人既
      未提出該等書面文件原本以供比對其上「乙○○」印文與
      其他文書上所示者是否相符，且該等書面資料上文字內容
      亦無從確認係由何人（其中部分內容業由被告自承為其所
      填寫）、於何時所填寫，以及該「乙○○」之印文是否果
      為乙○○本人所蓋用等情。又縱令該等文字內容曾經乙○○蓋章確認無訛，然因該等書面陳述既經檢察官當庭主張
      屬於傳聞證據、且查無符合我國刑事訴訟所定傳聞法則例
      外之事由，依法自不具證據能力。
  二、本件被告乃凰新醫院董事長暨該院實際出資人，於88年12
      月15日與乙○○簽立合約書1 份，約定由乙○○擔任凰新
      醫院院長一職，原定聘僱期間為1 年（自89年1 月1 日起
      至同年12月31日止），除負責實際執行醫療業務外，尚須
      全權處理該院醫師看診時間、病歷及健保申報作業等相關
      行政業務，另由乙○○擔任負責醫師、並以其名義代表凰
      新醫院與中央健康保險局簽立全民健康保險特約醫事服務
      機構合約等情事，業有前開合約書影本、中央健康保險局
      高屏分局89年2 月10日健保高醫字第89015175號函暨所附
      全民健康保險特約醫事服務機構合約各1 份在卷可稽，復
      據被告於本院審理中坦認上情不諱，足徵被告此部分自白
      核與事實相符，堪予採信。次者，案外人陳南舟本為凰新
      醫院之聘僱醫師，但因罹患糖尿病、急性骨髓樣白血病等
      疾病，遂自88年12月9 日起至89年3 月2 日止均在高雄醫
      學院附設中和紀念醫院血液腫瘤內科住院接受治療，並未
      前往凰新醫院實際執行醫療業務，然凰新醫院仍偽以陳南
      舟（醫師ID為Ｚ000000000號）分別於該院89年1 月份看診
      20日（共計390 件）、同年2 月份看診1 日（共計1 件）
      等不實事項，分別於89年3 月4 日、同年3 月24日向中央
      健康保險局申報醫療費用，嗣於89年6 月9 日由該局據此
      撥付以陳南舟名義所申報之89年1 月份醫師看診費125612
      元、及同年2 月份醫師看診費222 元等節，亦有卷附高雄
      醫學院附設中和紀念醫院89年11月28日（89）高醫附秘字
      第3011號函暨所附陳南舟病歷、中央健康保險局高屏分局
      89年11月21日健保高費字第89010894號函暨所附鳳新醫院
      89年1 月至3 月份門診醫師名單、89年2 月10日健保高醫
      字第89015175號函暨所附醫師看診申請金額表、95年3 月
      24日健保高費二字第0950068106號函暨所附凰新醫院89年
      1 月至2 月費用申報及付款日期彙整表與申請資料各1 份
      等可資佐證，復為被告於本院審理中所是認無誤，是此部
      分之事實亦堪認定。
  三、本件固經檢察官以被告與乙○○2 人共同在渠等業務上應
      製作之「凰新醫院89年1 月至3 月份門診醫師名單」內虛
      偽登載「陳南州89年1 月看診天數20天、89年2 月看診天
      數1 天」等不實事項，持向中央健康保險局行使申請醫師
      診療費用為由，認定被告此部分構成行使業務上登載不實
      文書罪云云。惟按，保險醫事服務機構向保險人申報醫療
      服務點數應檢具醫療服務點數申報總表、醫療服務點數清
      單及醫療服務醫令清單等文件資料；又採電子資料申報者
      ，得分1 日至15日及16日至月底兩段以連線或媒體申報，
      並於次月5 及20日前檢送醫療服務點數申報總表，全民健
      康保險醫事服務機構醫療服務審查辦法第4 條第1 項、第
      5 條第1 項後段分別定有明文。茲據前揭卷附中央健康保
      險局高屏分局95年3 月24日健保高費二字第0950068106號
      函文內容所示，凰新醫院前於89年1 、2 月據以申報健保
      之相關資料分別為特約醫事服務機構門診醫療費用申請總
      表2 份及申報點數、醫令清單磁片各2 份（其中磁片部分
      業經該局核定後銷燬），足見該醫院乃係採取前揭辦法第
      5 條第1 項後段所示之電子資料申報方式無訛。準此以觀
      ，依前述全民健康保險醫事服務機構醫療服務審查辦法相
      關規定所示，本件凰新醫院於申報健保費用之際既無庸製
      作所謂「凰新醫院89年1 月至3 月份門診醫師名單」，且
      依前揭中央健康保險局函文亦載明凰新醫院並未檢具上述
      門診醫師名單憑以申報89年1 至3 月之醫師看診費用，故
      被告與乙○○是否果有親自或委由該醫院其他人員製作上
      開「凰新醫院89年1 月至3 月份門診醫師名單」一節，即
      非無疑。另參以前開中央健康保險局高屏分局89年11月21
      日健保高費字第89010894號函文內容所示，該局乃係根據
      本院89年11月15日高貴民弘89勞訴36字第7588號函囑事項
      辦理、遂發函檢附鳳新醫院89年1 月至3 月份門診醫師名
      單乙份過院憑辦，故可推認該函所附「凰新醫院89年1 月
      至3 月份門診醫師名單」當係中央健康保險局依據凰新醫
      院前揭申報醫師診療費用電子檔案資料彙整、統計後自行
      製作而成，實非被告與乙○○2 人業務上應製作之文書，
      依理更無所謂由被告或乙○○持該份門診醫師名單向中央
      健康保險局行使而請領健保費用之事實。從而公訴意旨就
      此部分容有誤認，依法自不得遽以前揭行使業務上登載不
      實文書之罪責相繩於被告。
  四、次者，公訴人因認被告與乙○○涉有共同詐領健保費用之
      犯行，無非係以被告乃凰新醫院之實際出資人，且共同被
      告乙○○前於偵查中已供承其在89年2 月間曾向告知被告
      有關陳南舟過世之事實，被告則表示會處理云云為主要論
      據。然本件共同被告乙○○前於偵查及民事案件審理時所
      為陳述俱無證據能力一節，業如前述。況審諸被告乙○○
      雖於偵查中迭以伊僅係負責看診、並未負責凰新醫院相關
      行政事務云云置辯。然依前揭卷附凰新醫院與中央健康保
      險局所簽訂之全民健康保險特約醫事服務機構合約乃載明
      係由乙○○擔任負責醫師一職，且依乙○○所述伊在89年
      1 月份已先行以陳南舟名義申報健保等語觀之，堪認乙○○確有以其院長暨健保負責醫師之身分為凰新醫院申報請
      領健保費用之事實，則本件被告事前是否已然知悉乙○○
      前於89年1 月間曾以陳南舟名義申報醫師看診費用之情事
      ，容非無疑。再觀乎乙○○固辯稱：其在89年2 月間已將
      陳南舟過世之事告令被告知悉云云，惟依前揭高雄醫學院
      附設中和紀念醫院病歷資料記載，陳南舟自88年12月9 日
      起即在該院住院接受治療，直至同年3 月2 日方始出院，
      適可推知陳南舟於89年2 月間仍在醫院持續接受治療、尚
      未死亡之情無訛，則乙○○又何以得提前在89年2 月間已
      將「陳南舟死亡」之事實通知被告？綜此以觀，乙○○前
      於偵查中所述各節非僅相互矛盾，更核與事實有違，顯係
      其個人因本案涉訟所為推諉之詞，實未可逕採為認定被告
      有罪之適法證據。
  五、再本院參諸證人丙○○、己○○○2 人雖係凰新醫院內負
      責申報健保費用作業之行政人員，然鑑於證人己○○○於
      上開民事案件及本院審理時均表示已經不記得該醫院健保
      申報相關流程等語，是其證述當無從作為證明本案被告是
      否涉有詐領健保費用之依據。另證人丙○○前於90年5 月
      25日民事案件審理中乃證稱：伊與朱醫師（即乙○○）一
      同去找被告詢問陳南舟是否已經死亡，經向被告確認屬實
      後，乙○○即要求2 月份申報健保費用時不要再報陳南舟
      ；而凰新醫院89年2 月份之健保費用係由伊將批價報表修
      改後、交給乙○○審核蓋章，再將磁片寄給健保局，且健
      保申報有疑問時伊都會問朱醫生（參見本院89年度勞訴字
      第36號影印卷第8 頁），嗣於本院審理中亦表示其上開陳
      述內容俱屬無誤，綜此可知凰新醫院有關申報健保費用之
      內容均須交由乙○○單獨審核、決行，且乙○○對於該院
      申報89年2 月份健保費用之際，仍在電腦檔案中列載前述
      陳南舟看診之不實內容等情事，理應知之甚稔。職是，本
      件被告雖係凰新醫院之實際出資者，惟該院有關健保費用
      申報、請領等行政事務均委由乙○○負責執行一節，已迭
      如前述，縱令證人己○○○、丙○○雖均到庭證稱渠等係
      被告所雇用、亦係由被告負責發放薪資等語屬實，然此乃
      緣於被告身為該醫院之出資人、自有依約給付員工薪資之
      義務，仍不得徒以此情及被告事後曾向乙○○及證人丙○○告知有關陳南舟死亡一節，即率爾推認被告事前業已知
      悉凰新醫院前揭不實申報健保費用之情事，更遑論其與乙○○有何詐欺取財之共同犯意聯絡或行為分擔可言。
伍、綜前所述，公訴人前揭所述犯罪事實及所憑證據無法達到確
    信其為真實之程度，當不得遽為不利於被告之認定。此外，
    復查無其他積極證據足供證明被告確有公訴人所指行使業務
    上登載不實文書及詐欺取財之犯行，揆諸前揭判例意旨及說
    明，即應為被告無罪之諭知。
據上論斷，應依刑事訴訟法第301 條第1項，判決如主文。
中　　華　　民　　國　　96　　年　　 2　　月　　2 　　日
                  刑事第四庭  審判長法官 郭玫利
                                    法官 林意芳
                                    法官 陳明呈
以上正本證明與原本無異。
如不服本判決，應於收受送達後10日內向本院提出上訴書狀。
中　　華　　民　　國　　96　　年　　2 　　月　　7 　　日
 　　　　　　　　　　　　　       書記官 林明忠
